臺灣桃園地方法院刑事判決
110年度侵訴字第41號
公  訴  人  臺灣桃園地方檢察署檢察官
被      告  邱煒軫



選任辯護人  陳樹忍律師(法扶律師)          
上列被告因妨害性自主罪案件，經檢察官提起公訴（110年度偵
緝字第285號），本院判決如下：
    主  文
甲○○無罪。
    理  由
一、公訴意旨略以：被告甲○○明知AE000-A109335（真實姓名年
    籍詳卷，下稱A女）患有中度身心障礙而領有中度身心障礙
    手冊，認知理解能力較一般人低弱，反應遲鈍、緩慢，且對
    性知識觀念不全，欠缺性自主判斷能力，竟基於強制性交之
    犯意，於民國109年7月21日晚上9時30分許，在其住處即桃
    園市○○區○○路00巷0號，不顧A女之抗拒，而以其陰莖插入A
    女之陰道，以此方式為強制性交行為得逞1次，因認被告涉
    犯刑法第222條第1項第3款之加重強制性交罪嫌等語。
二、按犯罪事實應依證據認定之，無證據不得認定犯罪事實，不
    能證明被告犯罪者，應諭知無罪之判決。刑事訴訟法第154
    條第2項、第301條第1項分別定有明文。又犯罪事實之認定
    ，應憑證據，如未能發現相當證據，或證據不足以證明，自
    不能以推測或擬制之方法，以為裁判基礎；且認定犯罪事實
    所憑之證據，雖不以直接證據為限，間接證據亦包括在內，
    然而無論直接證據或間接證據，其為訴訟上之證明，須於通
    常一般之人均不致有所懷疑，而得確信其為真實之程度者，
    始得據為有罪之認定，倘其證明尚未達到此一程度，而有合
    理之懷疑存在時，即應為有利於被告之認定，更不必有何有
    利之證據（最高法院40年台上字第86號判例、最高法院76年
    台上字第4986號判例、最高法院30年上字第816號判例意旨
    參照）。另檢察官就被告犯罪事實，應負舉證責任，並指出
    證明之方法。刑事訴訟法第161條第1項定有明文；是檢察官
    對於起訴之犯罪事實，仍應負提出證據及說服之實質舉證責
    任，倘其所提出之證據，不足為被告有罪之積極證明，或其
    指出證明之方法，無從說服法院以形成被告有罪之心證，基
    於無罪推定之原則，自應為被告無罪判決之諭知（最高法院
    92年度台上字第128號判例意旨參照）。再性侵害犯罪若係
    在無第三人在場之隱密處所發生者，被害人之指證常為審判
    上最重要之直接證據。惟法院對於被害人之指證是否確屬可
    信，仍應詳加調查審酌，必其指證並無重大瑕疵，且須有其
    他補強證據以擔保其指證、陳述確有相當之真實性，而為通
    常一般人均不致有所懷疑者，始得據以論罪科刑。所謂補強
    證據，係指被害人之陳述本身以外，足以證明犯罪事實確具
    有相當程度真實性之證據，固不以證明犯罪構成要件之全部
    事實為必要，但以與被害人指述具有相當之關聯性為前提，
    並與被害人之陳述相互印證，綜合判斷，已達於使一般之人
    均不致有所懷疑，而得確信其為真實之程度而言。至於屬與
    被害人之陳述具同一性之累積證據，並不具補強證據之適格
    （最高法院108年度台上字第2037號判決意旨參照）。
三、公訴意旨認被告涉犯上開罪嫌，無非係以被告偵查中所為不
    利己之供述、證人即被害人A女之證述、證人即A女之母代號
    AE000-A109335A（真實姓名年籍詳卷，下稱B女）之證述、
    內政部警政署刑事警察局109年12月14日刑生字第109801699
    8號鑑定書、性侵害案件減少被害人重複陳述作業訊前訪視
    紀錄、性侵害案件驗證同意書、敏盛綜合醫院受理疑似性侵
    害事件驗傷診斷書各1份為其主要論據。
四、訊據被告固坦承有於上開時間、地點將其陰莖插入A女之陰
    道為性交行為1次之事實，惟堅詞否認有何加重強制性交罪
    嫌，辯稱：伊與A女是網路上認識，伊總共與A女見面2次，
    在第1次見面後，雙方就有說要交往，案發當日係第2次見面
    ，原本在外面聊天，後來A女就說要去伊家，伊原本不願意
    ，最後有同意。A女到伊家後，又說要住下來，之後有與A女
    在伊房間發生性行為，但有經過A女的同意，A女當時也沒有
    說不要或有推開伊的舉動，結束後兩人睡覺休息，伊隔天醒
    來後就去上班，A女就繼續待在伊房間休息，直到下午5時許
    才將A女載回家，當天A女就把伊臉書封鎖，故無法再與A女
    連繫。A女說話反應比一般人差，反應很慢，而伊知道A女就
    讀啟智學校，也知道A女領有智能方面的身心障礙手冊，故
    伊知道A女智能應該比一般人差，但不知道能否理解性交的
    意思等語；辯護人則為被告辯稱：依據A女偵查中之證述與
    性侵害案件減少被害人重複陳述作業訊前訪視紀錄之記載，
    均可見A女對於與被告發生性行為乙事未有任何拒絕之意思
    表示或行為，且要求被告戴上保險套，是雙方當時應該係合
    意性交；再者，A女偵查中曾稱接受過性教育課程，佐以A女
    之身心障礙鑑定報告，可見A女與他人溝通、接觸並無困難
    ，而被告與A女發生性行為時，被告之家人亦在同一住處，
    若被告係以違反A女意願之方式與A女為性交，A女應可大聲
    呼救並因此驚動被告家人，但未見此情，益徵A女係與被告
    合意性交等語。
五、經查：
　㈠被告與A女有於上記時間、地點為性交行為1次之事實，業據
    被告於警詢時、本院準備、審理程序供承在卷（見偵字第31
    493號卷第8、9頁、本院侵訴字卷第138、140至142頁、第30
    0、369頁），核與證人A女之偵查中、本院作證時證述情節
    相符（見偵字第31493號卷第19至21頁、本院侵訴字卷第302
    至342頁），亦與證人B女、證人即訊前訪視報告作成者張庭
    歡於本院審理中均證稱A女於案發後有告以與被告發生行為
    等節一致（見本院侵訴字卷第344至356頁、第357至360頁）
    ，並有B女與A女彭姓友人之對話紀錄（見偵字第31493號卷
    第31至40頁）、性侵害案件代號與真實姓名對照表（見偵字
    第31493號不公開卷第3頁）、性侵害犯罪事件通報表（見偵
    字第31493號不公開卷第11至13頁）、桃園市性侵害案件減
    少被害人重複陳述作業訊前訪視紀錄表（見偵字第31493號
    卷第15至17頁）、性侵害案件減少被害人重複陳述作業訊前
    訪視紀錄（見偵字第31493號不公開卷第19至21頁）、敏盛
    綜合醫院受理疑似性侵害事件驗傷診斷書（見偵字第31493
    號卷第33至39頁）、內政部警政署刑事警察局109年12月14
    日刑生字第1098016998號鑑定書（見偵緝字第285號卷第47
    至49頁）等件在卷可稽，此部分事實，固可認定。
　㈡就被告與A女發生性行為，是否違反A女之意願乙節，A女歷次
    陳述如下：
　⒈A女於偵查中證稱：「（問：被告用陰莖插入你的陰道時，你
    有說什麼或是做什麼動作嗎？）沒有。」、「（問：你願意
    與被告發生上開用陰莖插入陰道的性行為嗎？）我不願意。
    」、「（問：為什麼不願意跟被告發生性行為？）因為他爸
    媽也在家，被告叫我講話不要講的太大聲，因為他爸爸會聽
    到我講話的聲音，被告這樣跟我講之後，我就不想跟他發生
    性行為，因為我怕發生性行為會被他爸媽聽到，我不想被發
    現。」、「（問：如果你不願意跟被告發生性行為，為何沒
    有說什麼或做什麼拒絕他？）我沒有說什麼或做什麼，因為
    他叫我不要講話太大聲，不然會被他爸媽聽到」、「（問：
    發生性行為時，被告有無戴保險套？）我有叫被告戴保險套
    ，老師有教過發生性行為要戴保險套，但是被告沒有戴，因
    為他有說『算了，沒差，我沒戴』。」等語（見偵字第31493
    號卷第21頁），可知A女當時雖稱不願與被告發生性行為，
    然係因被告曾提及當時有家人在，說話不要太大聲，其因不
    想遭人發現，故不願與被告為性行為，是A女似非絕對不想
    與被告從事性行為；再者，A女雖有要求被告應戴保險套，
    然遭被告推託後，是否再向被告表示拒絕或另有抗拒之舉動
    ，未見A女說明；且當檢察官與其確認若不欲與被告為性行
    為，何以沒有拒絕時，A女係稱：因為怕講話太大聲被人聽
    到，所以當時沒有說什麼或做什麼等語，可知A女於偵查中
    乃稱案發當時其並未向被告表示拒絕或有所抗拒。
　⒉A女於本院作證時證稱：伊不願與被告發生性行為，因為伊不
    喜歡，伊有因此推開被告，也有說不要。伊不知道當天跟被
    告說不要及推開被告後，又發生什麼事。在學校時，老師有
    教過如何拒絕別人，也有教對於他人不喜歡的行為，可以推
    開、說不要或跑掉，伊知道跟別人說不要，對於不喜歡的人
    對伊做親密行為，也懂得跑走等語（見本院侵訴字卷第300
    至342頁），可知A女於本院作證時，係稱其對於他人不喜歡
    的行為，知道也有能力表達拒絕，在被告對其為性行為時，
    其並不喜歡，除有說不要，也有推開被告。
　⒊觀諸A女前開先後證述，可知A女就與被告發生性行為時，有
    無表達拒絕、抗拒乙節，A女前後之陳述明顯不一，而究竟
    「有無」表示拒絕、抗拒乙節，理應屬與他人從事性行為時
    記憶深刻之事項，A女之陳述卻未臻一致，則其審理中所為
    證述，已有瑕疵。
　㈢依據卷附性侵害案件減少被害人重複陳述作業訊前訪視紀錄
    記載「…此期間案主與嫌疑人互動良好…嫌疑人要案主一起洗
    澡，案主並未拒絕，兩人一起洗完澡後便坐在床上，後嫌疑
    人開始親吻案主，案主於過程中都有推開或制止嫌疑人的舉
    動，嫌疑人並將案主衣物脫掉後開始撫摸其胸部，並撫摸案
    主陰部（手指未插入），後嫌疑人要將性器放入案主的陰道
    前，案主有叫嫌疑人戴上保險套，然嫌疑人回應『不用沒差
    ，算了』，便將性器放入案主陰道進行抽插的動作…」等語（
    見偵字第31493號不公開卷第19至21頁），佐以證人即該訊
    前訪視紀錄之作成者張庭歡於本院審理時亦證稱：伊係在警
    局詢問A女事情經過，A女之陳述如訪視報告記載，會記載被
    告與A女互動良好是因為A女說其與被告會以手機通話，被告
    也會關心A女，例如詢問有無吃飯，伊才據此判斷兩人互動
    良好，A女當時有稱沒有喜歡被告，也沒有不喜歡被告；在
    與A女的訪視過程中，伊所接獲的訊息是A女對於被告與其發
    生性行為沒有拒絕被告，伊也曾問怎麼沒有拒絕或制止被告
    ，A女則說其不知道等語（見本院侵訴字卷第357至360頁）
    ，由此可知，A女於審理中雖明確稱案發當時有表達抗拒之
    意，然卻與前揭訊前訪視紀錄記載內容及證人張庭歡所為證
    言有所齟齬，則A女究竟有無表達拒絕、抗拒，甚或被告與
    其從事性行為是否違反A女之意願，已非無疑。
　㈣又在被告與A女結束性行為後，A女繼續停留在被告房間，甚
    且於被告翌日前往上班及被告家人均已出門，僅存A女一人
    在被告住處時，A女仍繼續待在房內等待被告，直至被告下
    班才載送A女返家等情，此經A女陳述在卷（見本院侵訴字卷
    第334至337頁），核與被告之供述相符，若被告真有違反A
    女之意願與之發生性行為，A女大可以趁其獨處時離開被告
    之住處，以逃離被告之魔掌，然A女卻未有此舉，則被告是
    否真有違反A女之意願，實有疑問；再觀諸卷附B女與A女彭
    姓友人於A女徹夜未歸後所為對話紀錄（見偵字第31493號卷
    第31至40頁），可見該彭姓友人曾提及案發當晚A女曾與之
    聯絡，A女當時稱其在「男友家」，後來A女之手機即關機無
    法聯絡，佐以A女亦稱確有該彭姓友人所稱上情，且因為與
    該彭姓友人吵架，所以其就關機，另A女知道開機密碼，也
    知道如何將手機開機等情（見本院侵訴字卷第328、329、33
    4、337至339頁），可知A女於案發當晚不僅未向該彭姓友人
    尋求救援，之後也持有手機得以對外聯繫，若被告真有性侵
    A女，A女豈會無任何求救舉動，反而將手機關機，使該彭姓
    友人甚或其母B女無法與之聯絡，此與一般性侵被害人慘遭
    獸行後應會尋求外界援助之常情不符，則A女所稱遭被告違
    反意願發生性行為之陳述，更非無疑。
　㈤至B女於本院作證時，雖稱在其尋獲A女後，A女曾告知被告要
    與其發生性行為，A女當時有說「不要」，也有推開被告；
    且A女陳述案發經過時，係呈「沒有哭，很驚恐的表情，很
    疲累，有哭泣、掉眼淚，但沒有大哭。」之反應等情。惟就
    B女轉述A女所稱有向被告表示「不要」、推開被告等節，僅
    係A女證述之累積性證據，此部分不得作為補強證據；又B女
    雖稱A女事發後呈現驚恐、哭泣、落淚之反應，惟前開訊前
    訪視紀錄亦記載「社工問其發生此事是否有不舒服或是害怕
    的感覺，案主僅回應『還好，沒有』」（見偵字第31493號不
    公開卷第21頁），證人張庭歡也證稱：「A女整個談話過程
    中就很平常的回應你，語氣中也沒有透露說他不安、害怕或
    傷心難過，就像在講一件很平常的事情一樣」等語（見本院
    侵訴字卷第358、359頁），可見A女在陳述相同事項時卻有
    明顯不同之反應，則A女是否真係因遭受被告性侵而出現B女
    所指上開反應，已有疑義；尤其A女於本院審理中也稱：伊
    曾因與臉書網友以手機對話，B女觀覽其手機而得知對話內
    容後，伊有遭到責罵，B女不是每次都生氣，但也曾經因此
    生氣很多次，這次伊把與被告的對話紀錄刪掉，是怕遭到B
    女之責罵等語（見本院侵訴字卷第339至341頁），佐以B女
    也稱其反對A女與網友見面，也有反覆提醒A女不要與網友見
    面乙情（見本院侵訴字卷第354、355頁），再參A女於案發
    當時竟未向B女告知去處，致B女遍尋不著，此觀前開B女與
    該彭姓友人之對話紀錄自明，A女更關閉手機，致B女與彭姓
    友人無法聯絡，已如前述，則雖非必然，但A女實有可能因
    其私自與網友即被告見面，甚至徹夜未歸，因而擔憂遭B女
    之責罵始出現上開反應，自不能以B女所稱前開A女反應，遽
    為被告有違反A女之意願而發生性行為之認定。
　㈥另被告於110年1月29日偵查中，固曾稱：「（問：被害人稱
    有向你表達不願意發生性行為，你叫她小聲點，有何意見？
    ）沒有。我有這樣說過」、「（問：是否承認本件犯行？）
    我承認。」等語（見偵緝字第285號卷第42頁），惟檢察官
    當時係以「是否承認本件犯行」為空泛訊問，則檢察官所詢
    問之「本件犯行」究係所指為何?被告對於檢察官之提問又
    是否正確理解？被告所回答之「我承認」是承認何種構成要
    件事實等節，均不無疑問，是被告前開籠統空泛之認罪陳述
    ，自難認已然具備任意性與真實性之自白要件，尚不得作為
    被告有罪之證據，此從本院110年11月4日準備程序時，與被
    告確認對於本案被訴犯罪事實意見時，被告亦係供稱：「（
    問：被告對於檢察官起訴之犯罪事實：甲○○明知AE000-A109
    335【真實姓名年籍詳卷，下稱A女】患有中度身心障礙而領
    有中度身心障礙手冊，認知理解能力較一般人低弱，反應遲
    鈍、緩慢，且對性知識觀念不全，欠缺性自主判斷能力，竟
    基於強制性交之犯意，於民國109年7月21日晚上9時30分許
    ，在其住處即桃園市○○區○○路00巷0號，不顧A女之抗拒，而
    以其陰莖插入A女之陰道，以此方式為強制性交行為得逞1次
    。有何意見？）承認。我當時不知道A女領有身心障礙手冊
    ，因為他沒有跟我講，在109年7月21日晚間9時30分在我的
    桃園市○○區○○路00巷0號住處我有與A女發生性行為，以我的
    陰莖插入A女陰道，當時發生性行為是我跟A女講好的，A女
    沒有抗拒。」等語（見本院侵訴字卷第138頁），可見被告
    雖先「承認」為認罪之表示，但隨即稱係與A女合意性交之
    辯解，經本院再與之確認時，被告才稱其真意係要為否認犯
    罪之表示，由此可知，對於司法程序未必相當熟稔之被告，
    縱有稱「承認」乙語，亦不表示其對於被訴犯罪事實即為全
    部承認之表示，益徵被告前開偵訊所為籠統認罪陳述，未必
    具有真實性，自不得以之作為A女審理中證述之補強證據。
　㈦準此，A女所為審理中之證述已有瑕疵，而公訴人所提其他證
    據，亦不足以補強A女之證述，是本院並非認定A女必然說謊
    ，僅係依現有證據資料，尚無從使本院形成被告確有違反A
    女意願而與A女為性行為之毫無合理懷疑之確信心證，揆諸
    前開說明，自不能以公訴意旨所指加重強制性交犯行相繩被
    告。
六、被告本案所為不構成刑法第225條之乘機性交犯行：
　㈠按刑法第225條第1項之乘機性交罪，必須被害人因精神、身
    體障礙、心智缺陷或其他相類之情形，致使不能或不知抗拒
    他人對其為性交者，始克當之。而所謂「不能或不知抗拒（
    性交）」，係指被害人因上開心理或生理之障礙或缺陷，以
    致對於外界事物喪失知覺、思辨與判斷能力，而無從形成並
    決定其性自主意思，而處於無可抗拒他人對其性交之狀態而
    言。倘被害人雖輕度智能障礙，然僅係反應及理解能力略低
    於常人，而仍非無從感知並瞭解他人對其性交，且具有性自
    主意識及判斷能力者，即難謂有不能或不知抗拒他人對其性
    交之情形，自與乘機性交罪之構成要件不洽（最高法院110
    年度台上字第2216號判決意旨參照）。
　㈡經查，A女雖領有智能方面之中度身心障礙證明，此有身心障
    礙證明正反面影本（見偵字第31493號不公開卷第9頁）、桃
    園市政府社會局110年11月24日桃社障字第1100101636號函
    暨A女之桃園市身心障礙者個案資料表、108及109年身心障
    礙鑑定報告（見本院侵訴字不公開卷第7至102頁）等件存卷
    可考。然查，A女於偵查中不僅能以「他的莖就插我尿尿的
    地方，有插進去」描述性交行為，且稱上學時有學過其所指
    「莖」即為陰莖部位、所指「尿尿的地方」即為陰道（見偵
    字第31493號卷第20、21頁），案發當時亦有主動要求被告
    戴保險套，也稱「老師有教過發生性行為要戴保險套」（見
    偵字第31493號卷第21頁），於審理中仍為一致之陳述（見
    本院侵訴字卷第307、308頁），更稱學校老師曾教過何謂性
    行為（見本院侵訴字卷第315、326頁）；佐以B女亦證稱：A
    女知道做愛的意義，學校有教過，伊也有為A女上過性教育
    ，也會一直反覆告訴A女男女之間的關係，在性事上要怎麼
    保護自己等語（見本院侵訴字卷第352、354頁），可知A女
    受過性方面之良好教育，也應有一定程度之吸收，否則A女
    不會於案發當時，謹記學校、B女之教誨，主動要求被告應
    戴保險套，自不能以A女前述身心狀況遽認A女無法形成並決
    定其性自主意思，而處於無可抗拒他人對其性交之狀態；復
    從另案被告與A女於107年6月至7月間發生性行為而涉犯刑法
    第222條第1項第3款加重強制性交罪嫌，經臺灣桃園地方檢
    察署檢察官偵查後，認另案被告之犯罪嫌疑不足，而以109
    年度調偵字第1020號為不起訴處分書（見偵字第31493號卷
    第47至51頁），觀諸該不起訴處分書所記載A女於該案之陳
    述：「（問：妳可以具體跟我說，『做愛』是做什麼事情嗎？
    ）就是打炮」、「（問：你會罵他？）會」、「（問：為什
    麼罵他？）我不喜歡他」、「（問：為什麼你不喜歡他？）
    他很白痴」、「（問：為什麼他很白痴？）他一直求我去旅
    館」、「（問：對話紀錄中『我不做愛』是不是妳說的？）是
    」、「（問：你為何會說『我不做愛？』）因為我不想，我討
    厭他」、「（問：所以妳不想跟他做愛的時候，妳會跟他說
    妳不要做愛？）是啊」、「（問：他要和妳做愛時，妳有沒
    有說什麼話呢？）他把我衣服脫光，我有口頭拒絕，我忘記
    他有無說什麼。」，更可見A女確能依其之意願決定是否與
    對方從事性行為，無從認A女不具有性自主意識及判斷能力
    。是依上開說明，被告雖與A女發生性行為，仍與刑法第225
    條乘機性交罪所定要件有間，附此說明。
七、綜上所述，公訴意旨執以證明被告犯罪之上開證據，尚未達
    於通常一般之人均不致有所懷疑，而得確信為真實之程度，
    復無其他積極證據足資證明被告有何公訴意旨所指加重強制
    性交犯行，揆諸首揭說明，基於無罪推定原則，本案既不能
    證明被告犯罪，自應為無罪之諭知。　
據上論斷，應依刑事訴訟法第301條第1項前段，判決如主文。
本案經檢察官乙○○提起公訴，檢察官高玉奇到庭執行職務。
中　　華　　民　　國　　111 　年　　4 　　月　　27　　日
                  刑事第十三庭　審判長法　官　潘怡華
                                      法  官　簡方毅
                                      法  官  郭鍵融   
以上正本證明與原本無異。
如不服本判決應於收受判決後20日內向本院提出上訴書狀，並應
敘述具體理由。其未敘述上訴理由者，應於上訴期間屆滿後20日
內向本院補提理由書(均須按他造當事人之人數附繕本)「切勿逕
送上級法院」。 
　　　　　　　　　　　　　　　        書記官  楊育燕
中　　華　　民　　國　　111 　年　　4 　　月　　28　　日